
# CLASIFICACIÓN

Con el fin de mostrar algunos de los análisis en los que es posible
aplicar la variable `polaridad`, se ofrece un ejemplo de técnicas
de clasificación para datos de texto: *árboles de decisión* y 
*bosques aleatorios*. ^[El código utilizado en el presente capítulo
se encuentra en la carpeta de Dropbox del siguiente enlace:
https://www.dropbox.com/sh/i0qm1ao7izxm69c/AADVgvyBmYI4jDDMgj8dh9Kla?dl=0].
No se trata de una aplicación del análisis de sentimientos como
tal, pero sirve para dar una idea de las múltiples formas de 
aprovechar los datos de texto.

Para llevar a cabo estos procedimientos, se parte de los datos recogidos
y procesados en la `matriz de documentos términos` con la ayuda del
paquete `tm`. La variable `puntuación` está recogida dos veces, en su
estado original y, por otro lado, con una recodificación en
dos categorías, cuando es mayor de 3 equivale a 1 y 0 en otro caso,
para facilitar la conformación de los árboles de decisión y su 
interpretación.

En este capítulo se llevará a cabo un análisis de la variable `sumario`,
sin estudiar la variable `texto` ^[No se van a tratar las variables
originales, sino las extraídas a partir de las frecuencias con la
`matriz de documentos término`.]. Esta decisión ha tenido que ser tomada
debido al carácter ilustrativo del capítulo y, por otro lado, a la 
carga computacional que supone su procesamiento.

Ahora bien, si bien en todo el documento hemos hablado del análisis de datos no 
supervisados, al incluir una variable respuesta pasamos a las 
ténicas supervisadas de clasificación, puesto que es posible comprobar
la bondad de ajuste del clasificador obtenido.

La forma habitual de tratar los datos supervisados consiste en distribuir
los casos recogidos en la base en una serie de subconjuntos. En este caso,
se establecerán los grupos de entrenamiento o *training* (80%) y de prueba o
*test* (20%), siendo el primero a partir del cual se ajusta la clasificación
del segundo. Con este procedimiento se estima la precisión de las
predicciones.

## Árboles de decisión

El árbol de decisión es una técnica que clasifica 
los datos extrayendo particiones binarias de forma recursiva, es decir, cada
bifurcación se basa en un único criterio determinado y, siguiendo
el planteamiento aplicado en este apartado, tiene
dos opciones a la hora de ser clasificadas, puesto que la *respuesta* 
es dicotómica: película "buena" o película "mala".

Principalmente, hay dos formas de visualizar los resultados: en forma
de texto y como gráfico de árbol. Así, para el propósito ilustrativo
de los resultados que se obtienen con este tipo de técnicas, nos
centraremos exclusivamente en la expresión gráfica.

```{r echo=FALSE, message=FALSE, warning=FALSE, include=FALSE}
library(rattle)
library(magrittr) # Utilise %>% and %<>% pipeline operators.

# Load an RData file containing R objects.

crs$rdata.datasets <- load('data/df_tm_sum_completo2.RData')
crs$dataset <- df_tm_sum

crv$seed <- 42 
set.seed(crv$seed)

crs$nobs <- nrow(crs$dataset)

crs$train <- sample(crs$nobs, 0.7*crs$nobs)

crs$nobs %>%
  seq_len() %>%
  setdiff(crs$train) %>%
  sample(0.15*crs$nobs) ->
  crs$validate

crs$nobs %>%
  seq_len() %>%
  setdiff(crs$train) %>%
  setdiff(crs$validate) ->
  crs$test

# PARA EL arbol SIN CONSIDERAR POLARIDAD

# Se han anotado las siguientes selecciones de variable.
crs$input     <- c("aburrida", "acaba", "accion", "actores",
                   "ademas", "amantes", "amor", "animacion", "año",
                   "años", "aquellos", "aqui", "argumento", "asi",
                   "aun", "aventuras", "bastante", "bien", "buen",
                   "buena", "buenas", "cada", "calidad", "capaz",
                   "casa", "casi", "cine", "cinta", "clasico",
                   "comedia", "consigue", "cosa", "cosas", "creo",
                   "cualquier", "cuenta", "da", "decir", "deja",
                   "demasiado", "desarrollo", "despues", "dia",
                   "dialogos", "direccion", "director", "divertida",
                   "dos", "drama", "duda", "efectos", "entretenida",
                   "entretenimiento", "escena", "escenas", "español",
                   "especiales", "espectador", "estilo", "excelente",
                   "falta", "film", "filme", "fin", "final", "forma",
                   "genero", "gran", "grandes", "guion", "gusto",
                   "haber", "hace", "hacen", "hacer", "hacia",
                   "hara", "hecho", "historia", "historias", "hora",
                   "horas", "humor", "igual", "incluso",
                   "interesante", "ir", "llega", "llegar", "maestra",
                   "mal", "mala", "manera", "mayor", "media",
                   "medio", "mejor", "mejores", "menos", "merece",
                   "metraje", "minutos", "misma", "mismo", "momento",
                   "momentos", "muchas", "muestra", "mundo", "nadie",
                   "negro", "ningun", "nueva", "nuevo", "nunca",
                   "obra", "ofrece", "original", "pantalla",
                   "parece", "parte", "pasado", "pasar", "peli",
                   "pelicula", "peliculas", "pena", "peor",
                   "personaje", "personajes", "pesar", "poder",
                   "podria", "primer", "primera", "principio",
                   "producto", "propuesta", "publico", "pues",
                   "punto", "queda", "quizas", "rato", "realidad",
                   "realmente", "recomendable", "resulta",
                   "resultado", "ritmo", "sabe", "saga", "sensacion",
                   "sentido", "serie", "siempre", "simple", "sino",
                   "sociedad", "solo", "tal", "tampoco", "tan",
                   "tener", "terror", "thriller", "tiempo",
                   "tiempos", "tipo", "toda", "todas", "trabajo",
                   "trama", "tras", "ultimos", "unas", "va", "veces",
                   "verdad", "verla", "vez", "vida", "vista",
                   "visto", "visual", "vuelve")

crs$numeric   <- c("aburrida", "acaba", "accion", "actores",
                   "ademas", "amantes", "amor", "animacion", "año",
                   "años", "aquellos", "aqui", "argumento", "asi",
                   "aun", "aventuras", "bastante", "bien", "buen",
                   "buena", "buenas", "cada", "calidad", "capaz",
                   "casa", "casi", "cine", "cinta", "clasico",
                   "comedia", "consigue", "cosa", "cosas", "creo",
                   "cualquier", "cuenta", "da", "decir", "deja",
                   "demasiado", "desarrollo", "despues", "dia",
                   "dialogos", "direccion", "director", "divertida",
                   "dos", "drama", "duda", "efectos", "entretenida",
                   "entretenimiento", "escena", "escenas", "español",
                   "especiales", "espectador", "estilo", "excelente",
                   "falta", "film", "filme", "fin", "final", "forma",
                   "genero", "gran", "grandes", "guion", "gusto",
                   "haber", "hace", "hacen", "hacer", "hacia",
                   "hara", "hecho", "historia", "historias", "hora",
                   "horas", "humor", "igual", "incluso",
                   "interesante", "ir", "llega", "llegar", "maestra",
                   "mal", "mala", "manera", "mayor", "media",
                   "medio", "mejor", "mejores", "menos", "merece",
                   "metraje", "minutos", "misma", "mismo", "momento",
                   "momentos", "muchas", "muestra", "mundo", "nadie",
                   "negro", "ningun", "nueva", "nuevo", "nunca",
                   "obra", "ofrece", "original", "pantalla",
                   "parece", "parte", "pasado", "pasar", "peli",
                   "pelicula", "peliculas", "pena", "peor",
                   "personaje", "personajes", "pesar", "poder",
                   "podria", "primer", "primera", "principio",
                   "producto", "propuesta", "publico", "pues",
                   "punto", "queda", "quizas", "rato", "realidad",
                   "realmente", "recomendable", "resulta",
                   "resultado", "ritmo", "sabe", "saga", "sensacion",
                   "sentido", "serie", "siempre", "simple", "sino",
                   "sociedad", "solo", "tal", "tampoco", "tan",
                   "tener", "terror", "thriller", "tiempo",
                   "tiempos", "tipo", "toda", "todas", "trabajo",
                   "trama", "tras", "ultimos", "unas", "va", "veces",
                   "verdad", "verla", "vez", "vida", "vista",
                   "visto", "visual", "vuelve")

crs$categoric <- NULL

crs$target    <- "niv_punt_sum"
crs$risk      <- NULL
crs$ident     <- NULL
crs$ignore    <- c("pol_sumario2", "puntuacion")
crs$weights   <- NULL

#arboldecisión 

# El paquete 'rpart' ofrece la función 'rpart'.

library(rpart, quietly=TRUE)

# Reajustar la semilla de número aleatorio para obtener los mismos resultados cada vez.

set.seed(crv$seed)

# Construir el modeloarboldecisión.

crs$rpart <- rpart(niv_punt_sum ~ .,
                   data=crs$dataset[crs$train, c(crs$input, crs$target)],
                   method="class",
                   parms=list(split="information"),
                   control=rpart.control(usesurrogate=0, 
                                         maxsurrogate=0),
                   model=TRUE)

# Generar una vista textual del modeloarboldecisión.
print(crs$rpart)
printcp(crs$rpart)
cat("\n")
```

### Árbol de decisión sin `polarity`

Cuando se entrena un árbol de decisión, este produciría clasificaciones
hasta que no hubiese más cambios posibles. Sin embargo, en la práctica
esto supone que una pérdida de tiempo y de eficiencia. Así, para que
el árbol crezca únicamente con las clasificaciones más relevantes, 
se emplea el criterio de *complejidad*. Cuando el criterio de complejidad
es 0, el árbol crece al máximo, y se
suele tener en cuenta un valor estándar, que es 0,001. 

Así, a continuación, vemos que hay dos *nodos* que clasifican los documentos
en dos categorías de opinión sobre la película en cuanto a su puntuación:
0 significa que la película fue clasificada como "mala" y 1 que fue 
clasificada como "buena", por ponerle etiquetas.

Por lo tanto, el primer nodo parte de la palabra *obra*. Si un comentario
tiene una puntuación de frecuencia de esta palabra menor que 1, habrá 
puntuado que la película es "mala" con un 66% de probabilidad, quedando
un 34% de probabilidad de haberla puntuado como "buena".

Además, el segundo nodo indica que si un texto tiene una puntuación
de *obra* por debajo de 1 y, a su vez, su puntuación de *mejores* 
está por debajo de 1, habrá puntuado la película como "mala" con una
probabilidad del 67%. Por otro lado, si tiene una puntuación de
*mejores* mayor que 1, tiene una probabilidad del 66% de haberla
considerado "buena".

Si el comentario tiene más de 1 en *obra* ^[Es interesante que los
resultados obtenidos en las correlaciones adquieren sentido
en cuanto a que la palabra *obra* sea el clasificador más importante y
este era el término que más correlacionado esta con la palabra
*maestra*.], automáticamente
pasará a a tener una probabilidad de haber calificado la película
como "buena" con una probabilidad del 66%.

```{r echo=FALSE, message=FALSE, warning=FALSE, fig.cap="Árbol de decisión sin polaridad"}
# We use the rpart.plot package.
fancyRpartPlot(crs$rpart)
```

### Árbol de decisión con polarity`

Si incluimos la variable `polaridad`, esta va a tomar el lugar del
principal criterio clasificador. Así, si su valor es menor que 0,25,
la puntuación de la película será "mala" con una probabilidad del
72%. En cambio, si es superior a ese límite, otra vez la palabra que
más determina es *obra*, cuyo valor si es mayor que 1, clasifica a
la película como "buena" con una probabilidad del 72%.

```{r echo=FALSE, message=FALSE, warning=FALSE, include=FALSE}
crs$input     <- c("aburrida", "acaba", "accion", "actores",
                   "ademas", "amantes", "amor", "animacion", "año",
                   "años", "aquellos", "aqui", "argumento", "asi",
                   "aun", "aventuras", "bastante", "bien", "buen",
                   "buena", "buenas", "cada", "calidad", "capaz",
                   "casa", "casi", "cine", "cinta", "clasico",
                   "comedia", "consigue", "cosa", "cosas", "creo",
                   "cualquier", "cuenta", "da", "decir", "deja",
                   "demasiado", "desarrollo", "despues", "dia",
                   "dialogos", "direccion", "director", "divertida",
                   "dos", "drama", "duda", "efectos", "entretenida",
                   "entretenimiento", "escena", "escenas", "español",
                   "especiales", "espectador", "estilo", "excelente",
                   "falta", "film", "filme", "fin", "final", "forma",
                   "genero", "gran", "grandes", "guion", "gusto",
                   "haber", "hace", "hacen", "hacer", "hacia",
                   "hara", "hecho", "historia", "historias", "hora",
                   "horas", "humor", "igual", "incluso",
                   "interesante", "ir", "llega", "llegar", "maestra",
                   "mal", "mala", "manera", "mayor", "media",
                   "medio", "mejor", "mejores", "menos", "merece",
                   "metraje", "minutos", "misma", "mismo", "momento",
                   "momentos", "muchas", "muestra", "mundo", "nadie",
                   "negro", "ningun", "nueva", "nuevo", "nunca",
                   "obra", "ofrece", "original", "pantalla",
                   "parece", "parte", "pasado", "pasar", "peli",
                   "pelicula", "peliculas", "pena", "peor",
                   "personaje", "personajes", "pesar", "poder",
                   "podria", "primer", "primera", "principio",
                   "producto", "propuesta", "publico", "pues",
                   "punto", "queda", "quizas", "rato", "realidad",
                   "realmente", "recomendable", "resulta",
                   "resultado", "ritmo", "sabe", "saga", "sensacion",
                   "sentido", "serie", "siempre", "simple", "sino",
                   "sociedad", "solo", "tal", "tampoco", "tan",
                   "tener", "terror", "thriller", "tiempo",
                   "tiempos", "tipo", "toda", "todas", "trabajo",
                   "trama", "tras", "ultimos", "unas", "va", "veces",
                   "verdad", "verla", "vez", "vida", "vista",
                   "visto", "visual", "vuelve", "pol_sumario2")

crs$numeric   <- c("aburrida", "acaba", "accion", "actores",
                   "ademas", "amantes", "amor", "animacion", "año",
                   "años", "aquellos", "aqui", "argumento", "asi",
                   "aun", "aventuras", "bastante", "bien", "buen",
                   "buena", "buenas", "cada", "calidad", "capaz",
                   "casa", "casi", "cine", "cinta", "clasico",
                   "comedia", "consigue", "cosa", "cosas", "creo",
                   "cualquier", "cuenta", "da", "decir", "deja",
                   "demasiado", "desarrollo", "despues", "dia",
                   "dialogos", "direccion", "director", "divertida",
                   "dos", "drama", "duda", "efectos", "entretenida",
                   "entretenimiento", "escena", "escenas", "español",
                   "especiales", "espectador", "estilo", "excelente",
                   "falta", "film", "filme", "fin", "final", "forma",
                   "genero", "gran", "grandes", "guion", "gusto",
                   "haber", "hace", "hacen", "hacer", "hacia",
                   "hara", "hecho", "historia", "historias", "hora",
                   "horas", "humor", "igual", "incluso",
                   "interesante", "ir", "llega", "llegar", "maestra",
                   "mal", "mala", "manera", "mayor", "media",
                   "medio", "mejor", "mejores", "menos", "merece",
                   "metraje", "minutos", "misma", "mismo", "momento",
                   "momentos", "muchas", "muestra", "mundo", "nadie",
                   "negro", "ningun", "nueva", "nuevo", "nunca",
                   "obra", "ofrece", "original", "pantalla",
                   "parece", "parte", "pasado", "pasar", "peli",
                   "pelicula", "peliculas", "pena", "peor",
                   "personaje", "personajes", "pesar", "poder",
                   "podria", "primer", "primera", "principio",
                   "producto", "propuesta", "publico", "pues",
                   "punto", "queda", "quizas", "rato", "realidad",
                   "realmente", "recomendable", "resulta",
                   "resultado", "ritmo", "sabe", "saga", "sensacion",
                   "sentido", "serie", "siempre", "simple", "sino",
                   "sociedad", "solo", "tal", "tampoco", "tan",
                   "tener", "terror", "thriller", "tiempo",
                   "tiempos", "tipo", "toda", "todas", "trabajo",
                   "trama", "tras", "ultimos", "unas", "va", "veces",
                   "verdad", "verla", "vez", "vida", "vista",
                   "visto", "visual", "vuelve", "pol_sumario2")

crs$categoric <- NULL

crs$target    <- "niv_punt_sum"
crs$risk      <- NULL
crs$ident     <- NULL
crs$ignore    <- "puntuacion"
crs$weights   <- NULL

#arboldecisión 

# El paquete 'rpart' ofrece la función 'rpart'.

library(rpart, quietly=TRUE)

# Reajustar la semilla de número aleatorio para obtener los mismos resultados cada vez.

set.seed(crv$seed)

# Construir el modeloarboldecisión.

crs$rpart <- rpart(niv_punt_sum ~ .,
                   data=crs$dataset[crs$train, c(crs$input, crs$target)],
                   method="class",
                   parms=list(split="information"),
                   control=rpart.control(usesurrogate=0, 
                                         maxsurrogate=0),
                   model=TRUE)

# Generar una vista textual del modeloarboldecisión.

print(crs$rpart)
printcp(crs$rpart)
cat("\n")
```

```{r echo=FALSE, message=FALSE, warning=FALSE, fig.cap= "Árbol de decisión con polaridad"}
fancyRpartPlot(crs$rpart)
```

## Bosque aleatorio

En cuanto al bosque aleatorio, se trata de un procedimiento que prueba 
diferentes opciones posibles de los árboles, por lo que se constituye
como si fuese su continuación. El procedimiento se hace con la ayuda
de *bagging*, que es una selección aleatoria de casos con reemplazamiento.

### Bosque aleatorio con `polarity`

Se construyen 500 árboles con el valor por defecto y en el modelo
fueron utilizados 13 clasificadores. Asimismo, como se puede ver,
se muestra una matriz de confusión en cuanto a los aciertos que
se han dado en cada categoría.

De este modo, se puede ver que han sido considerablemente mejor
clasificados aquellos casos que puntuaban la película como
"mala": 1452 casos bien clasificados, frente a 313 mal
clasificados, teniendo una tasa de error de 17,73%, mientras
que aquellos casos que puntuaban la película como "buena",
tuvieron una tasa de error del 64,38%.

```{r echo=FALSE, message=FALSE, warning=FALSE}
# Build a Bosque aleatorio model using the traditional approach.

set.seed(crv$seed)

crs$rf <- randomForest::randomForest(as.factor(niv_punt_sum) ~ .,
                                     data=crs$dataset[crs$train, c(crs$input, crs$target)], 
                                     ntree=500,
                                     mtry=13,
                                     importance=TRUE,
                                     na.action=randomForest::na.roughfix,
                                     replace=FALSE)

# Generate textual output of the 'Bosque aleatorio' model.
crs$rf
```

Además de esta información, se pueden ver las variables por su
importancia en cuanto a la clasificación. En este caso, 
vamos a mostrar únicamente las 6 primeras, dentro de las cuales
están `polaridad`, *obra*, *buena*, *mejores*, *hacia* ^[Este
término parece ser un ejemplo de aquellas stopwords que no
están incluidas en la depuración automática y que no tiene
significado de por sí, pero sí una alta frecuencia.] y *año*.

```{r echo=FALSE, message=FALSE, warning=FALSE}
# The `pROC' package implements various AUC functions.

# Calculate the Area Under the Curve (AUC).
pROC::roc(crs$rf$y, as.numeric(crs$rf$predicted))

# Calculate the AUC Confidence Interval.
pROC::ci.auc(crs$rf$y, as.numeric(crs$rf$predicted))

# Enumerar la importancia de las variables.
rn <- round(randomForest::importance(crs$rf), 2)
head(rn[order(rn[,3], decreasing=TRUE),])
```

<!-- Correspondiendo con lo que habíamos visto en la -->
<!-- matriz de confusión de los resultados de la  -->
<!-- clasificación, el gráfico de las tasas de error -->
<!-- muestra que aquella categoría que ha sido bien -->
<!-- clasificada es la de las películas "malas", correspondientes -->
<!-- al valor 0. -->

<!-- ```{r echo=FALSE, message=FALSE, warning=FALSE, fig.cap="Errores de clasificación con polarity"} -->
<!-- # Diagramar la tasa de error contra el número de arboles. -->
<!-- plot(crs$rf, main="") -->
<!-- legend("topright", c("OOB", "0", "1"), text.col=1:6, lty=1:3, col=1:3) -->
<!-- title(main="Tasas de error") -->
<!-- ``` -->



### Bosque aleatorio sin `polarity`

Si ignoramos la variable de polaridad, se emplea el mismo número de 
clasificadores y la predicción de las pelíulas calificadas como
"buenas" empeora, siendo 66,17% de error frente a un 64,38% anterior.

Las variables más importantes adquieren cierta correspondencia con 
los resultados que se obtenían en el árbol de decisión al no
tener en cuenta la polaridad. Asimismo, las tasas de error 
permanecen, como indicábamos, de forma semejante a las anteriores.

```{r echo=FALSE, message=FALSE, warning=FALSE}
# Build a Bosque aleatorio model using the traditional approach.

set.seed(crv$seed)

crs$rf <- randomForest::randomForest(as.factor(niv_punt_sum) ~ .,
                                     data=crs$dataset[crs$train, c(crs$input, crs$target)], 
                                     ntree=500,
                                     mtry=13,
                                     importance=TRUE,
                                     na.action=randomForest::na.roughfix,
                                     replace=FALSE)

# Generate textual output of the 'Bosque aleatorio' model.
crs$rf
# The `pROC' package implements various AUC functions.
# Calculate the Area Under the Curve (AUC).
pROC::roc(crs$rf$y, as.numeric(crs$rf$predicted))

# Calculate the AUC Confidence Interval.
pROC::ci.auc(crs$rf$y, as.numeric(crs$rf$predicted))

# Enumerar la importancia de las variables.
rn <- round(randomForest::importance(crs$rf), 2)
head(rn[order(rn[,3], decreasing=TRUE),])
```


<!-- ```{r echo=FALSE, message=FALSE, warning=FALSE, fig.cap="Errores de clasificación sin polarity"} -->
<!-- # Diagramar la tasa de error contra el número de árboles. -->
<!-- plot(crs$rf, main="") -->
<!-- legend("topright", c("OOB", "0", "1"), text.col=1:6, lty=1:3, col=1:3) -->
<!-- title(main="Tasas de error") -->
<!-- ``` -->

## Balance de los resultados

Los datos de texto pueden ser estudiados de forma cuantitativa de
diversas formas, como hemos ido viendo. En cambio, el papel de
la carga emocional, por así decirlo, que ofrece la función
`polarity` no parece ser lo suficientemente significativa tal
y como está formulada en el momento actual.

Viendo los resultados, tanto de los árboles de decisión, como de
los bosques aleatorios, los errores de la clasificación tienen
pautas muy semejantes con y sin la polaridad. Aunque, bien es
cierto, que sería interesante también llevar a cabo el mismo
procedimiento para la variable `texto`. Esta contiene más información
y puede establecer una mejor estimación, pero computacionalmente su
procesamiento es dificultoso.
